【裁判字號】    98,簡上,387
【裁判日期】    980826
【裁判案由】    給付票款
【裁判全文】
臺灣臺北地方法院民事判決             98年度簡上字第387號
上  訴  人  上海商業儲蓄銀行股份有限公司
法定代理人  丙○○
訴訟代理人  甲○○
被上訴人    綠源生態科技股份有限公司
法定代理人  乙○○
上列當事人間請求給付票款事件，上訴人對於中華民國98年4月
15日本院臺北簡易庭98年度北簡字第7069號第一審判決提起上訴
，本院於98年8月5日言詞辯論終結，判決如下：
    主  文
原判決廢棄。
被上訴人應給付上訴人新臺幣捌拾貳萬玖仟伍佰元，及自民國九
十八年二月十三日起至清償日止，按年息百分之六計算之利息。
第一、二審訴訟費用由被上訴人負擔。
    事實及理由
壹、程序方面：
一、按訴狀送達後，原告不得將原訴變更或追加，但擴張或減縮
    應受判決事項之聲明者，不在此限，民事訴訟法第255條第1
    項第3款定有明文。又第二審為訴之變更或追加，非經他造
    同意，不得為之，但第255條第1項第2款至第6款之情形，不
    在此限，民事訴訟法第446條第1項亦有明定，此規定依同法
    第436條之1第3項規定為簡易第二審訴訟程序所準用。本件
    上訴人原起訴請求被上訴人給付新臺幣（下同）82萬9500元
    ，及自民國98年2月12日起至清償日止，按年息6％計算之利
    息，嗣於本院第二審準備程序期日陳稱：利息自98年2月13
    日起算，其餘不變等語（見本院卷第16頁），核屬減縮應受
    判決事項之聲明，揆諸前開規定，尚無不合，自應予准許。
二、被上訴人經合法通知，未於言詞辯論期日到場，核無民事訴
    訟法第386條各款所列情事，爰依上訴人之聲請，由其一造
    辯論而為判決。
貳、實體方面：
一、上訴人起訴主張：訴外人鍏博科技股份有限公司（下稱鍏博
    公司）持被上訴人所簽發，付款人為國泰世華商業銀行松江
    分行，票號PP0000000號，發票人98年2月12日，面額82萬95
    00元之支票乙紙（下稱系爭支票）向上訴人辦理融資借款，
    詎上訴人屆期提示系爭支票竟未獲付款，爰依票據之法律關
    係請求被上訴人給付82萬9500萬元，及自98年2月13日起至
    清償日止，按年息6％計算之利息等語。
二、被上訴人未於言詞辯論期日到場，亦未提出書狀作何聲明或
    陳述。
三、上訴人主張之上開事實，業據提出系爭支票、退票理由單各
    1紙、本票、授信往來契約書、票據讓與/託收約定書、統一
    發票及放款帳卡明細表等件為證（見原審卷第4頁、本院卷
    第28至60頁），而被上訴人已於相當時期受合法通知，卻未
    於言詞辯論期日到場，復未提出書狀作何爭執，自堪信上訴
    人之主張為真實，則本件應審究者為：(一)上訴人是否為系爭
    支票之執票人？(二)系爭支票為無記名，其上記載禁止背書轉
    讓之效力為何？茲就本院判斷分述如下：
  （一）上訴人是否為系爭支票之執票人？
      1.按在票據上簽名者，依票上所載文義負責；發票人應照
        支票文義擔保支票之支付，票據法第5條、第126條分別
        定有明文。又按票據法上之背書依其目的不同，可分為
        票據權利轉讓背書與委任取款背書，而執票人以委任取
        款之目的，為背書時，應於匯票上記載之，此為票據法
        第40條第1項所明定，依同法第144條之規定並為支票所
        準用。是就票據之文義性而言，委任取款之背書，其客
        觀之要式，必須背書人為背書時，於票據上為委任取款
        意旨之記載，其記載方式雖不以書寫「委任取款」之字
        樣為必要，然必須由文字記載本身形式觀察，可得顯現
        背書人有此表示者為限。
      2.經查，系爭支票背面僅蓋有借款人鍏博公司及其負責人
        之印文與「備償戶0000000000000-0」字樣，並無委任
        取款或相類似之文句記載，而貸款備償專戶係專為抵償
        借款人之債務，戶名雖為借款人，但實為銀行處理不同
        客戶帳務方便獨立設立之帳戶，並非借款人之存款帳戶
        ，帳戶內之款項為借款人歸還銀行之款項，借款人並無
        處分權，銀行提示各該客票時，在票據背面註明備償專
        戶之帳號，僅係區分銀行之不同客戶，便於處理不同客
        戶帳務之便宜措施，且係以本身為執票人之地位提示付
        款，並非以客戶名義請求付款，自難認鍏博公司在系爭
        支票背面背書之意在於委任取款背書。又觀諸鍏博公司
        出具之票據讓與/託收約定書第3條載明：「立書人聲明
        在對貴行所負之債務未完全清償前，絕不撤回票據讓與
        /託收、委任取款之約定及結清上開存款帳戶；非得貴
        行同意，亦不得請求取回已委任貴行領取款項或轉讓與
        貴行之票據」，而附件票據明細表之「轉讓/託收」欄
        亦明確勾選「轉讓」二字（見本院卷第31頁），可見鍏
        博公司持被上訴人簽發之系爭支票向上訴人融資借款，
        其真意在於將系爭支票背書轉讓予上訴人以供擔保，俟
        票據屆期時，再由上訴人以執票人身分提示領取票款抵
        償債務，足認鍏博公司係基於轉讓票據權利之意思，而
        將系爭支票背書交付予上訴人，是上訴人主張其為系爭
        支票之執票人等語，應為可採。
  （二）系爭支票為無記名，其上記載禁止背書轉讓之效力為何
        ？
      1.按票據上記載本法所不規定之事項者，不生票據上之效
        力；記名支票依背書及交付而轉讓，無記名支票僅得依
        交付轉讓之；記名支票發票人有禁止轉讓之記載者，不
        得轉讓，票據法第12條及第144條準用同法第30 條第1
        、2項定有明文。準此，票據法僅於第30條第2項規定，
        記名匯票發票人有禁止轉讓之記載者，不得轉讓，並依
        同法第144條規定，於支票準用之，至於無記名票據部
        分，並無得記載禁止轉讓之規定，則依票據法第12條之
        規定，無記名支票關於禁止轉讓之記載，為票據法所不
        規定之事項，即不生票據上之效力，是系爭支票固載有
        「禁止背書轉讓」字樣，然不生票據上之效力，仍得背
        書轉讓之，上訴人自受讓取得系爭支票之權利。
      2.次按在票據上簽名者，依票上所載文義負責；發票人應
        照票據文義擔保支票之支付；執票人向支票債務人行使
        追索權時，得請求自為付款提示之日起之利息，如無約
        定利率者，依年利息百分之6計算，票據法第5條第1項
        、第126條及第133條分別定有明文。本件被上訴人簽發
        之系爭支票，既經上訴人屆期提示而未獲付款，則上訴
        人請求被上訴人給付票款82萬9500元，及自付款提示之
        翌日即98年2月13日起至清償日止，按年息6％計算之遲
        延利息，即為有理由，應予准許。
四、綜上所述，系爭支票背面僅有鍏博公司之背書，並未記載委
    任上訴人取款之意旨，鍏博公司係基於轉讓票據權利之意思
    ，而將系爭支票背書交付予上訴人，上訴人係本於執票人地
    位提示系爭支票，並非代理鍏博公司或以鍏博公司名義請求
    付款，又系爭支票為無記名，其上關於禁止背書轉讓之記載
    ，為票據法所不規定之事項，不生票據上之效力，是仍應認
    上訴人已受讓取得系爭支票之權利，從而，上訴人依票據之
    法律關係，訴請被上訴人給付票款82萬9500元，及自98年2
    月13日起至清償日止，按年息6％計算之利息，為有理由，
    應予准許。原審為上訴人敗訴之判決，尚有未洽，上訴意旨
    指摘原判決不當，求予廢棄改判，為有理由，爰由本院予以
    廢棄改判如主文第2項所示。
五、本件事證已臻明確，兩造其餘攻擊防禦方法及訴訟資料經本
    院斟酌後，核與判決結果不生影響，爰不予一一論述，附此
    敘明。
六、據上論結，本件上訴為有理由，依民事訴訟法第385條第1項
    前段、第436條之1第3項、第450條、第78條，判決如主文。
中    華    民    國    98    年    8     月    26    日
                  民事第二庭    審判長法官  朱漢寶
                                      法官  黃雅芬
                                      法官  鍾素鳳
以上正本係照原本作成。
本判決不得上訴。
中    華    民    國    98    年    8     月    26    日
                                    書記官  林玗倩


司法院資訊處製作；財團法人民間司法改革基金會備份。
